【裁判字號】    98,易,896
【裁判日期】    990315
【裁判案由】    背信
【裁判全文】
臺灣高雄地方法院刑事判決               98年度易字第896號
公  訴  人  臺灣高雄地方法院檢察署檢察官
被      告  乙○○
上列被告因詐欺案件，經檢察官提起公訴（98年度偵字第13381
號），本院判決如下：
    主  文
乙○○犯詐欺取財罪，處有期徒刑伍月，如易科罰金，以新臺幣
壹仟元折算壹日。
    事  實
一、乙○○（綽號「阿賓」）於民國97年5 月初，經友人丙○○
    介紹，知悉己○○有以支票調度現金以供週轉（俗稱票貼）
    之需求，乃向己○○表示其為菸酒商，可將所收貨款為己○○調度現金，如己○○將支票交付乙○○，即可進行票貼取
    得現金，條件則係己○○須以部分票款代為清償丙○○積欠
    乙○○之債務。嗣己○○取得如附表一所示發票人為東園公
    司、票面金額各新臺幣（下同）25萬元之遠期支票4 紙（下
    稱東園公司支票）後，即於97年5 月26日下午6 時許，與乙○○約在高雄市○○區○○路與六合路口之金礦咖啡店進行
    票貼。詎乙○○明知其無從取得足夠現金以供票貼，竟意圖
    為自己不法之所有，基於詐欺取財之犯意，到場向己○○佯
    稱可立即前往他處收取貨款而為己○○調現，約定由己○○
    交付上開合計票額100 萬元之東園公司支票4 紙，並須以其
    中25萬元票款代為清償丙○○積欠乙○○之債務，亦即乙○○僅須交付75萬元現金予己○○云云，致己○○信以為真，
    而陷於錯誤，當場將上開東園公司支票4 紙交予乙○○，乙○○即佯稱前往他處收取貨款，而暫行離去，且明知其所持
    有如附表二所示發票人允成菸酒有限公司甲○○（另經檢察
    官為不起訴處分確定）、發票日為97年5 月27日、票面金額
    75萬元之即期支票1 紙（下稱允成公司支票），業經列為拒
    絕往來戶，屆期提示將無法兌現，竟於約15分鐘內即返回現
    場，將該紙面額75萬元之允成公司支票交予己○○以代現金
    。己○○因當時時間已逾金融機構上班時間，未能即時徵信
    ，而質疑該紙允成公司支票之票信如何，乙○○仍向己○○
    詐稱該紙支票絕對不會有問題，該發票人所簽發之支票，迄
    今其仍有正常提示兌現云云。嗣因己○○屆期提示不獲兌現
    ，並得悉上開允成公司票額75萬元之支票早於95年7 月21日
    業經列為拒絕往來戶，乃向乙○○索討上開東園公司支票4
    紙，乙○○拒不返還，己○○始知受騙，報警處理而查獲。
二、案經高雄市政府警察局苓雅分局報請臺灣高雄地方法院檢察
    署檢察官偵查起訴。
    理  由
一、按被告以外之人於審判外之陳述，雖不符刑事訴訟法第159
    條之1 至第159 條之4 之規定，而經當事人於審判程序同意
    作為證據，法院審酌該言詞陳述或書面陳述作成時之情況，
    認為適當者，亦得為證據；另當事人、代理人或辯護人於法
    院調查證據時，知有第159 條第1 項不得為證據之情形，而
    未於言詞辯論終結前聲明異議者，視為有前項之同意，刑事
    訴訟法第159 條之5 定有明文。本判決所引用之各項證據（
    含傳聞證據、非傳聞證據及符合法定傳聞法則例外之證據）
    ，業經當事人於本院審理中，均同意有證據能力（見本院審
    易卷第22頁），且對於具有傳聞證據性質之證據，於本院調
    查證據時均已知其內容，而未於言詞辯論終結前聲明異議，
    本院審酌各該證據作成之情況，並無違法、不當取證或顯不
    可信之情形，作為證據俱屬適當，依刑事訴訟法第159 條之
    5 之規定，均得作為證據使用，合先敘明。
二、訊據被告乙○○固坦認有於前揭時、地，受被害人己○○委
    託，收受被害人所交付如附表一所示合計票額100 萬元之東
    園公司支票4 紙，約定以其中25萬元由被害人代為清償案外
    人丙○○積欠被告之債務，原應由被告為被害人調現75萬元
    ，被告則交付如附表二所示票額75萬元之允成公司支票1 紙
    代之，該紙允成公司支票因已遭列為拒絕往來戶，致被害人
    屆期提示未獲兌現，經被害人向被告索討上開東園公司支票
    4 紙，被告則迄未返還等情，惟矢口否認有何詐欺取財犯行
    ，辯稱：伊並無詐欺己○○之意思，伊於當時並不知伊所交
    予己○○之允成公司支票已經拒絕往來，該紙支票係伊向綽
    號「阿珍」之女子所收取，阿珍先前交給伊之支票都有兌現
    。伊未將己○○交予伊之東園公司支票4 紙返還己○○，係
    因另有該支票受款人陳孟秀之配偶丁○○，出面主張係票據
    真正權利人，伊不知究竟應返還何人云云。經查：
（一）被告乙○○經友人丙○○介紹，得悉被害人己○○有票貼
      調現之需求，乃於前揭時、地，受被害人委託，收受被害
      人所交付如附表一所示合計票額100 萬元之東園公司支票
      4 紙，約定以其中25萬元由被害人代為清償案外人丙○○
      積欠被告之債務，由被告為被害人調現75萬元，惟被告僅
      交付如附表二所示票額75萬元之允成公司支票1 紙予被害
      人，且該紙允成公司支票因已遭列為拒絕往來戶，致被害
      人屆期提示未獲兌現，經被害人向被告索討上開東園公司
      支票4 紙，被告迄未返還等情，業據被告於警詢、偵查及
      本院審理中，始終坦認不諱（見警卷第13-15 頁、偵卷第
      16頁、審易卷第19頁），且經證人即被害人己○○於警詢
      、偵查及本院審理時指證綦詳（見警卷第1-4 、8-10頁、
      偵卷第8-9 、15-16 頁、易字卷第111-117 頁）；證人丙○○於另案偵查（臺灣高雄地方法院檢察署97年度偵字第
      31033 號）及本院審理中證述明確（見易字卷第34之1 、
      35、174-175 頁），並有如附表一所示之東園公司支票影
      本4 紙、如附表二所示之允成公司支票影本1 紙、證人己○○於警詢中指認被告之刑事檔案照片1 幀、允成公司於
      高雄市第三信用合作社之支票存款開戶申請資料影本、支
      存主檔查詢、領用支票及退票明細查詢、高雄市第三信用
      合作社98年9 月30日高三信社祕文字第3128號函暨附件支
      票存款往來戶名冊各1 份在卷可參（見警卷第5-8 、11、
      20-31 頁、見易字卷第91-92 頁）。此部分之事實，已堪
      認定。
（二）證人己○○於本院審理中證稱：如附表一所示之東園公司
      支票4 張，係久太生技公司負責人丁○○交給伊，要伊幫
      忙調現週轉。丙○○知道伊需要資金，所以帶伊去見乙○○，介紹伊與乙○○認識，乙○○說他是做菸酒生意的，
      可以幫伊調度現金，將伊持有的支票交到他公司，而以他
      在外面收的貨款先讓伊週轉，但是要拿一部分抵銷丙○○
      欠他的債務。當時伊便拿出3 張以久太生技公司名義簽發
      之支票，要請乙○○調現，但乙○○說久太公司的支票是
      新開戶，他們公司不收。伊向丁○○講了以後，丁○○就
      給伊這4 張以東園公司名義簽發的支票，東園公司是進駐
      高醫（高雄醫學大學附設中和紀念醫院）的生技公司，與
      久太公司有業務上往來。伊拿到這4 張東園公司的支票後
      有告訴丙○○，並問他這4 張支票能否調度現金，丙○○
      說他打電話問乙○○，乙○○說沒有問題，就再牽上線。
      是丙○○把乙○○的電話給伊，叫伊到六合、和平路口打
      電話，乙○○就會過來。伊在電話中跟乙○○說伊有東園
      公司的支票，要請他換現金，乙○○說好，就過來了，伊
      忘了在電話中有沒有說幾張票，但金額應該有說。是乙○○跟伊說要伊幫忙還丙○○欠乙○○的25萬元借款，這是
      乙○○與丙○○協調好的。伊與乙○○在換票時有講好其
      中25萬元是伊幫丙○○還款，乙○○拿走4 張東園公司的
      支票後，離開不到15分鐘就回來，拿了1 張以允成公司名
      義簽發的面額75萬元支票給伊，照他的說法應該要給伊現
      金，所以給伊第2 天就可以領且沒有畫平行線的即期支票
      ，叫伊直接到銀行去領，不用經過交換。伊拿到這張75萬
      元的票時，已經是晚上6 點多，無法向銀行照會，伊有問
      乙○○這張票伊明天早上去領現金有沒有問題，乙○○說
      絕對不會有問題，這個票他到現在都還有正常在領。結果
      第2 天伊到銀行提示兌現，銀行行員告訴伊這張票已經拒
      絕往來兩年多了。這張允成公司支票跳票後，伊有向乙○○索討原來的4 張東園公司支票，但是乙○○連1 張都不
      還給伊，並說丙○○還欠他70萬元，如果伊要拿回這4 張
      票，要先等他與丙○○抵銷債務後，再把餘額還給伊，因
      為東園公司股票要上市了，支票絕對不能退票，所以乙○○有恃無恐，堅持不把票還給伊。伊有找丙○○出面協調
      ，但乙○○不出面，也不還票。丁○○也出面拜託丙○○
      ，叫他約乙○○出來協調，乙○○才出來，丁○○答應給
      乙○○10萬元，要拿回這4 張票，但乙○○還是不要。後
      來乙○○沒先跟伊講，就將其中2 張支票拿去提示，丁○○已先將票款提存，向法院聲請假處分禁止付款，才沒被
      領走等語（見易字卷第110-117 頁）。核與其於警詢、偵
      查中指訴情節，大致相符（見警卷第1-4 、9-10頁、偵卷
      第8-10、15-16 頁）。證人丙○○於本院審理中亦證稱：
      己○○請伊調現時，伊確有將久太生技公司之支票帳號告
      知乙○○，他說久太的票有退補，他不要收。後來東園公
      司的4 張支票跳票後，己○○及丁○○都有請伊向乙○○
      要等語（見易字卷第175 、178 頁）。且被告先後於97年
      7 月31日、97年8 月8 日，分別將如附表一編號1 、2 所
      示之東園公司支票2 紙，交由友人陳保才存入銀行帳戶託
      收，抵償被告積欠陳保才之款項，惟因各該支票業經法院
      以假處分裁定禁止付款，始未兌現等情，為被告所自承（
      見易字卷第239-240 頁），且經證人陳保才於另案警詢中
      證述明確（見易字卷第27-28 頁），並有各該支票暨退票
      理由單影本在卷可佐（見審易卷第29-30 頁），證人己○○前開證述，自堪採信。
（三）被告於交付如附表二所示以允成公司甲○○名義簽發之面
      額75萬元即期支票予被害人己○○時，既向被害人聲稱該
      支票之票信絕無問題，該發票人允成公司所簽發之支票，
      迄今伊仍有正常提示兌現云云，於獲知該支票因已列為拒
      絕往來戶，經被害人提示不獲兌現時，衡情必當立即向交
      付該支票之前手索討票款，或要求該前手出面負責，詎其
      捨此不為，一方面拒不返還被害人所交付如附表一所示東
      園公司支票4 紙，另方面又未要求交付如附表二所示允成
      公司支票之前手出面，且於警詢時先供稱；「該允成公司
      支票係一名蕭姓女子與伊作生意要給伊之貨款，該蕭姓女
      子真實姓名伊不知道，係年約45歲、短髮、身高約155 公
      分、住高雄市小港區，伊認識蕭姓女子時她經營旅行社，
      名稱不知道，約自92年起至97年6 月左右斷斷續續都有生
      意往來，向伊購買香菸，上開允成公司支票跳票後就聯絡
      不上了，該蕭姓女子電話為0000000000號」等語（見警卷
      第14頁）。經警調取上開0000000000號行動電話門號申設
      資料，查得該門號申請使用人為戊○○，並提示照片予被
      告辨認，其復供稱：「此非伊所稱之蕭姓女子」云云（見
      警卷第16-17 頁）。其於偵查中又改稱：「伊當時係向一
      個菸酒客戶叫『阿珍』之女子請貨款90萬元，伊請她先開
      75萬元的票給伊應急，因為己○○要調現」、「伊不知道
      阿珍本名及地址，但可以到現場找到地方」、「阿珍向伊
      叫貨，陸續往來的時間都自96年開始，總共有4 筆交易，
      都約2 、30萬元不等」、「阿珍完全沒有還伊錢，所以拿
      75萬元的支票」、「伊忘記在警詢時有提到一位蕭姓女子
      ，阿珍才是真正欠伊貨款的人」云云（見偵卷第14頁）。
      其於本院準備程序中，仍供稱係向「阿珍」取得上開允成
      公司支票云云（見審易卷第19頁），惟於本院審判程序中
      ，先改稱：「阿珍」就是戊○○，伊並未用東西向她換票
      ，是她之前欠伊的貨款還有借款，菸酒貨款部分有30幾萬
      元、借款部分有60萬元左右，是在己○○交給伊4 張東園
      公司支票的同一天，伊先拿到4 張東園公司支票後，才跟
      戊○○聯絡，希望可先拿75萬元或拿1 張75萬元即期支票
      給伊，戊○○即與伊約在高雄縣鳳山市○○路88快速道路
      高架橋下方見面，交給伊這張允成公司支票，伊再回到高
      雄市○○路、六合路口交給己○○云云（見易字卷第107-
      108 頁），各次供詞反覆矛盾，已難輕信。
（四）參以證人戊○○於98年12月10日本院審理中證稱：沒有看
      過這張允成公司支票，沒有印象。不是伊交給乙○○的，
      伊沒有這張票，也不知道允成公司。如果乙○○說是伊交
      付的，應該是伊，伊時常向乙○○調錢，記不太清楚，讓
      伊回去想一想，下次再回答等語（見易字卷第179-182 頁
      ）；嗣於99年1 月7 日本院審理時，復證稱：這張支票係
      伊母親過世前，被告急著向伊要錢，伊還不出來，請伊母
      親幫忙調1 張票給伊，伊不記得是在票期前多久拿到這張
      票，但伊是在票期前約1 個月左右，打電話給乙○○說伊
      拿到票，跟他約地方拿，乙○○隔天就來拿。這張票的票
      期是97年5 月27日，伊母親則是在96年8 月29日就過世了
      （當庭查閱訃聞），但伊曾經開過更久票期的票給乙○○
      ，有些甚至沒有押日期。伊交給乙○○這張支票前，曾經
      交給他其他支票，有些有兌現，有些沒兌現。伊交這張支
      票給乙○○時，他沒有向伊徵詢票信，他從來不問伊這個
      。伊知道這張票一定會跳票，因為伊母親已經過世了，無
      法幫伊解決這張票款，所以這張票一定會跳票等語（見易
      字卷第195-200 頁），顯與被告所辯收受支票之時間不符
      ，已難證明該紙允成公司支票確係證人戊○○交予被告。
      況若證人戊○○所述屬實，戊○○應在其母於96年8 月29
      日過世之前即已取得該紙支票，而於發票日即97年5 月27
      日之1 個月前，即已將該支票交予被告。則被告於97年5
      月26日下午6 時許，與被害人己○○約在高雄市○○路、
      和平路口見面進行票貼時，已先於電話中知悉被害人委其
      調現及代償證人丙○○欠款之金額，且被告當時即已持有
      證人戊○○所交付之允成公司支票，何不當場將該支票交
      予被害人，而佯裝另往他處收取貨款後，再返回現場交付
      上開允成公司支票。又被告先前既曾多次收受戊○○所交
      付之支票，並有多次退票情形，且戊○○積欠被告之債務
      ，長期無法清償，資力顯然欠佳，其所交予被告之允成公
      司支票，票信狀況顯然有疑。被告又係從事煙酒買賣，而
      允成公司恰為菸酒公司，且該支票早於95年7 月21日業經
      列為拒絕往來戶，迄被告交付該支票予被害人時，已近2
      年，衡情被告對於同行間之票信嚴重不良，通常應有所悉
      ，縱未由此知悉，然依證人戊○○所述，被告係於發票日
      前1 個月即取得該紙支票，原有充裕時間可向金融機構查
      詢支票票信；縱如被告所辯，其係於97年5 月26日下午6
      時許始取得該支票，亦可輕易以電話向同行查詢允成公司
      之票信狀況，其竟諉稱因當時已逾銀行上班時間，無從查
      詢票信，復於交付該紙支票予被害人時，聲稱該支票之票
      信絕無問題，允成公司所簽發之支票，迄今其仍有正常提
      示兌現云云，均違常情，顯係明知該允成公司支票業經列
      為拒絕往來戶，屆期提示必不獲兌現，仍為詐取被害人持
      有之上開東園公司支票4 紙，意圖為自己不法所有，以票
      貼調現作為詐術，使被害人信以為真，而陷於錯誤，將上
      開東園公司支票4 紙全數交予被告，換得業經列為拒絕往
      來戶之允成公司支票，並因屆期提示不獲兌現，而遭丁○○索討票款並提起刑事告訴，而受有損害甚明。
（五）又被告既從事菸酒買賣多年，復經常使用或授受票據，及
      為他人票貼調度現金週轉，關於票據上糾紛之處理方式，
      並非全無常識。惟其既稱係向證人戊○○索討貨款（借款
      ），並由戊○○交付上開額75萬元之允成公司支票資為清
      償，則於該紙支票退票後，被害人己○○及案外人丁○○
      分別向其追討上開東園公司4 紙時，本應極力主張其收取
      該允成公司支票時，已因抵償對戊○○之75萬元債權，並
      非無償取得該紙支票，僅應返還未達成調現委託，不應受
      領之25萬元支票1 紙，且應待其與被害人己○○、丁○○
      間對於上開東園公司支票4 紙之糾紛達成和解方案後，始
      能就上開東園公司支票行使權利。詎其從未向己○○、丁○○甚至居間協調之丙○○提及其授受上開允成公司支票
      之緣由，反向己○○聲稱：因丙○○尚欠其70萬元，須待
      其與丙○○抵銷債務後，再將餘額返還等語，復將其中如
      附表一編號1 、2 所示之東園公司支票2 紙轉交友人陳保
      才，委由陳保才屆期提示以抵償其積欠陳保才之款項，各
      項處理方式，均與其應具有之社會通常經驗不合，所辯並
      無詐取被害人己○○上開東園公司支票之意思云云，無非
      臨訟圖卸之詞，委無可採。又被告既係直接自被害人己○○授受上開東園公司支票4 紙，則己○○與久太生技公司
      負責人丁○○之間，關於授受上開東園公司支票4 紙縱有
      糾紛，亦不足為被告有利之認定。
（六）綜上所述，本件事證明確，被告犯行已堪認定，應予依法
      論科。
三、按刑法上之背信罪為一般的違背任務之犯罪，必不成立詐欺
    、侵占、竊盜等特別犯罪，始有該背信罪之適用。若為他人
    處理事務，意圖為自己或第三人不法之所有，以詐術使他人
    交付財物者，縱令具備背信罪之要件，亦已包含於詐欺罪之
    觀念中，應成立詐欺罪，不能論以背信罪（最高法院63年台
    上字第292 號、25年上字第6518號判例意旨參照）。本件被
    告乙○○雖於形式上係受被害人己○○委託，代為票貼調現
    而違背其任務，惟其明知所持有如附表二所示之允成公司支
    票業經列為拒絕往來戶，屆期提示必不獲兌現，仍為詐取被
    害人己○○所持有如附表一所示之東園公司支票4 紙，意圖
    為自己不法所有，以票貼調現作為詐術，使被害人信以為真
    ，而陷於錯誤，將上開東園公司支票4 紙全數交予被告，換
    得業經列為拒絕往來戶之允成公司支票，並因屆期提示不獲
    兌現而受有損害，即已該當於詐欺取財罪之構成要件，雖亦
    具備背信罪之要件，惟已包含於詐欺罪之觀念中，應成立詐
    欺罪，不能論以背信罪。
四、核被告乙○○所為，係犯刑法第339 條第1 項之詐欺取財罪
    。公訴意旨認被告係犯同法第342 條第1 項之背信罪，起訴
    法條尚有未洽，惟社會基本事實同一，本院自得變更起訴法
    條而予審理。爰審酌被告前已有公共危險、妨害公務、違反
    菸酒管理法等前案紀錄（未構成累犯），有臺灣高等法院被
    告前案紀錄表1 份在卷可按（見易字卷第244-246 頁），素
    行欠佳。且年值青壯，身心健全，不思循正當途徑賺取財物
    ，竟偽稱為被害人己○○票貼調現，而詐取如附表一所示合
    計票額100 萬元之支票4 紙，復將其中2 紙支票轉交他人以
    抵償自己債務，價值觀念偏差，犯罪所生危害及其惡性非輕
    ，幸因票載受款人聲請假處分裁定禁止付款而未經提示兌現
    。且被告迄未與被害人達成和解，未返還任何東園公司支票
    ，教育程度高中畢業、從事菸酒買賣、家境小康之生活狀況
    ，及其犯罪動機、目的、手段、犯罪後之態度等一切情狀，
    量處如主文所示之刑，並諭知以1 千元折算1 日之易科罰金
    折算標準，以資儆懲。
據上論斷，應依刑事訴訟法第299 條第1 項前段、第300 條，刑
法第339 條第1 項，第41條第1 項前段，刑法施行法第1 條之1
，判決如主文。
本案經檢察官鄧怡君到庭執行職務。
中    華    民    國    99    年    3     月    15    日
                  刑事第十六庭  審判長法  官  曾逸誠
                                      法  官  姚水文
                                      法  官  林柏壽
以上正本係照原本作成。
如不服本判決應於收受判決後10日內向本院提出上訴書狀，並應
敘述具體理由。其未敘述上訴理由者，應於上訴期間屆滿後20日
內向本院補提理由書（均須按他造當事人之人數附繕本）「切勿
逕送上級法院」。
中    華    民    國    99    年    3     月    15    日
                                      書記官  洪嘉慧
附錄本案論罪科刑法條：
刑法第339 條第1 項（詐欺取財罪）
意圖為自己或第三人不法之所有，以詐術使人將本人或第三人之
物交付者，處5 年以下有期徒刑、拘役或科或併科1 千元以下罰
金。
附表一：
┌─┬──────┬──────┬───┬────┬─────┬────┐
│編│   發票人   │   付款人   │受款人│票面金額│   票號   │ 發票日 │
│號│            │            │      │ 新臺幣)│          │(年月日)│
├─┼──────┼──────┼───┼────┼─────┼────┤
│1 │東園生技製藥│臺灣中小企業│陳孟秀│ 25萬元 │AW-0000000│97.07.31│
│  │股份有限公司│銀行九如分行│      │        │          │        │
│  │李世強      │            │      │        │          │        │
├─┼──────┼──────┼───┼────┼─────┼────┤
│2 │東園生技製藥│臺灣中小企業│陳孟秀│ 25萬元 │AW-0000000│97.08.05│
│  │股份有限公司│銀行九如分行│      │        │          │        │
│  │李世強      │            │      │        │          │        │
├─┼──────┼──────┼───┼────┼─────┼────┤
│3 │東園生技製藥│臺灣中小企業│陳孟秀│ 25萬元 │AW-0000000│97.08.18│
│  │股份有限公司│銀行九如分行│      │        │          │        │
│  │李世強      │            │      │        │          │        │
├─┼──────┼──────┼───┼────┼─────┼────┤
│4 │東園生技製藥│臺灣中小企業│陳孟秀│ 25萬元 │AW-0000000│97.08.25│
│  │股份有限公司│銀行九如分行│      │        │          │        │
│  │李世強      │            │      │        │          │        │
└─┴──────┴──────┴───┴────┴─────┴────┘
附表二：
┌──────┬───────┬───┬────┬──────┬────┐
│   發票人   │    付款人    │受款人│票面金額│    票號    │ 發票日 │
│            │              │      │(新臺幣)│            │(年月日)│
├──────┼───────┼───┼────┼──────┼────┤
│允成菸酒有限│高雄市第三信用│未記載│ 75萬元 │IAA-0000000 │97.07.31│
│公司甲○○  │合作社青年分社│      │        │            │        │
└──────┴───────┴───┴────┴──────┴────┘

司法院資訊處製作；財團法人民間司法改革基金會備份。
